臺灣高等法院民事判決
111年度上字第548號
上　訴　人　諶佳偉　　
                      　
　　　　　　　　　　　
訴訟代理人　黃煒迪律師
            田芳綺律師
            吳俐慧律師
被上訴人　　宜蘭縣冬山鄉公所
　　　　　　　　　　　
法定代理人　林峻輔　　
訴訟代理人　黃憲男律師
上列當事人間請求拆屋還地事件，上訴人對於中華民國111年2月
22日臺灣宜蘭地方法院110年度訴字第319號第一審判決提起上訴
，本院於111年9月20日言詞辯論終結，判決如下：
    主      文
上訴駁回。
第二審訴訟費用由上訴人負擔。
    事實及理由
一、上訴人主張：緣坐落宜蘭縣○○鄉○○○段1115地號土地（
　　重測前為○○段1073地號，下稱系爭土地）係民國58年間農地
    重劃自○○段○○○小段466-3地號土地，為訴外人游阿田、游阿
    潤、游阿輝、游金枝、游燦鐘所共有，每人應有部分各為1/
    5；嗣游阿田於74年5月3日死亡，由訴外人游耀西繼承，並
    於86年4月12日以贈與為原因受讓游阿源（繼承自游阿輝）
    之應有部分1/5，於88年4月3日以贈與為原因受讓游各祥（
    繼承自游燦鐘）之應有部分1/5，於93年3月31日以買賣與為
    原因受讓游阿潤、游金枝之應有部分各1/5，而由游耀西取
    得系爭土地全部所有權。又游耀西於104年8月5日以夫妻贈
    與為原因，將系爭土地轉讓與訴外人游余綿，游余綿於106
    年7月28日以買賣為原因，將系爭土地轉讓與訴外人吳宜恩
    ，吳宜恩復於107年3月2日以買賣為原因，將系爭土地轉讓
    與訴外人陳冠穎，陳冠穎再於107年9月20日以買賣為原因，
    將系爭土地轉讓與伊；惟被上訴人未經伊同意，在系爭土地
    上搭建如宜蘭縣羅東地政事務所複丈日期110年12月6日土地
    複丈成果圖（下稱附圖）所示編號B部分面積2.02平方公尺
    、編號C部分面積0.6平方公尺地上物（下合稱系爭地上物）
    ，而無權占有如附圖所示編號B部分面積2.02平方公尺、編
    號C部分面積0.6平方公尺之土地。又被上訴人無法律上原因
    占用前揭土地，受有使用該土地之利益，致伊受有無法使用
    該部分土地之損害，伊得依土地法第97條第1項規定
　　，按系爭土地申報地價週年利率10％計算相當於租金之不當
    得利。另游耀西於101年間以被上訴人無權占有系爭土地為
    由，對被上訴人提起拆屋還地訴訟（下稱另案訴訟）雖經原
    法院以101年度訴字第119號判決（下稱原法院第119號判決
　　）駁回游耀西之起訴，游耀西提起上訴，經本院以102年度
    上字第391號判決（下稱本院第391號判決）駁回游耀西之上
    訴，並確定在案。惟另案訴訟確定判決係認定被上訴人係本
    於買賣契約、互易契約之債之關係，及本於債之關係所生之
　　占有連鎖而得占有系爭土地，並非無權占有。然買賣契約、
    互易契約之債之關係，及本於債之關係所生之占有連鎖僅在
    特定契約當事人間發生效力，於實體法上不生拘束非契約當
    事人之效力。又伊係於另案訴訟確定判決之最後事實審言詞
    辯論終結後，輾轉受讓系爭土地之善意不知情第三人，應受
    善意受讓規定之保護。是另案訴訟確定判決之既判力應不及
    於伊。另縱認伊明知被上訴人無權占有系爭土地仍予購買，
    然伊對於系爭土地如何利用、收益，乃伊自身權衡得失所為
    決定，且伊基於系爭土地所有權人身分，請求被上訴人拆屋
    還地、返還占有及不當得利，乃權利之正當行使，並無違反
    誠信原則之情事。爰依民法第767條、第179條規定提起本件
    訴訟（原審為上訴人敗訴之判決，上訴人聲明不服，提起上
    訴）。並上訴聲明：㈠原判決廢棄。㈡被上訴人應將系爭土
　　地上如附圖所示編號B（面積2.02平方公尺）、C（面積0.6
　　平方公尺）部分之地上物拆除，並將該部分土地返還上訴人
　　。㈢被上訴人應給付上訴人新臺幣（下同）1,259元，及自民
    事聲請調解狀繕本送達被上訴人翌日起至清償日止，按週年
    利率5％計算之利息。㈣被上訴人應自110年5月1日起至返還第
    ㈡項土地之日止，按月給付上訴人40元。
二、被上訴人則以：
　㈠系爭土地係宜蘭縣○○鄉○○國小（下稱○○國小）為建築校長宿
    舍，於55年6月間向游阿田購買坐落宜蘭○○鄉○○段○○○小段64
    6地號土地之特定區域，嗣後分割出同小段466-3地號土地（
    重測後為○○段1073地號土地，即系爭土地），雙方簽訂買賣
    契約，游阿田並交付系爭土地予○○國小使用建築校長宿舍，
    惟游阿田未辦理系爭土地所有權移轉登記予○○國小。嗣至77
    年間，伊為興建活動中心，遂與宜蘭縣政府、○○國小等機關
    協調後，決議由○○國小拆除校長宿舍後，將系爭土地交予伊
    興建○○社區活動中心；伊則將位於○○國小內之○○村民眾活動
    中心交由○○國小永久管理維護使用。游阿田既已將系爭土地
    交付○○國小管理使用，則○○國小就系爭土地即有事實上處分
    權及占有使用收益等權利。○○國小於77年間，基於與伊間之
    互易約定，將系爭土地交付予新建活動中心使用，伊並於系
    爭土地闢建有停車空間、花台等，自屬有權占有使用。嗣游
    耀西取得系爭土地所有權後，於101年間以伊無權占用系爭
    土地為由，提起另案訴訟，經原法院及本院認為伊基於占有
    之連鎖，得對游阿田主張有權占有系爭土地，而為游耀西敗
    訴之判決，並確定在案，則上訴人於另案訴訟判決定後，再
    輾轉自陳冠穎、游耀西繼受取得系爭土地，自應受另案訴訟
    確定判決既判力之拘束，仍應負有容忍伊使用系爭土地之義
    務，上訴人就另案訴訟確定判決既判力效力所及之訴訟標的
    重行起訴，依民事訴訟法第249條第1項第7款規定，上訴人
    之訴為不合法。
　㈡又基於債之關係占有他方所有物之一方當事人，本得向他方
    當事人（所有人）主張有占有之合法權源；如該有權占有之
    人將其直接占有移轉第三人時，第三人亦得本於其所受讓之
    占有，對所有人主張其占有之權利，此乃基於「占有連鎖」
    之法理所產生之效果，與債之相對性係屬二事。另案訴訟確
    定判決既認游耀西無權請求伊拆除系爭土地上之地上物併返
    還土地，自不可能將大於己身就系爭土地之物之權利輾轉移
    轉予陳冠穎，而陳冠穎亦不可能將大於己身就系爭土地之物
    之權利輾轉移轉予上訴人，是上訴人仍應負有容忍伊使用系
    爭土地之義務。再者，伊使用系爭土地係以對○○村民眾活動
    中心建築物之使用權與○○國小對系爭土地之使用權互為
　　移轉交換，具有財產權性質，應準用關於買賣之約定；且不
    論係買賣或互易均為有償性質之約定，與租賃亦為有償之性
    質類似，則游耀西將系爭土地所有權讓與陳冠穎，陳冠穎再
　　將系爭土地所有權讓與上訴人，依民法第425條規定或類推
    適用民法第425條規定，上訴人仍應受伊與○○國小間互易契
    約之拘束，不得再向伊請求拆除地上物並返還土地，及不當
    得利。
  ㈢另上訴人於107年9月間買受系爭土地前，伊已於107年5月間
　　發函告知陳冠穎伊有權占有使用系爭土地之事，其後更於系
　　爭土地上立牌告知，內容略謂：系爭土地經另案訴訟判決確
　　定伊就系爭土地有權占有使用，且就系爭土地上地上物有所
　　有權等語。上訴人向陳冠穎購買系爭土地前，衡情當會前往
　　系爭土地所在查看土地使用狀況，並與陳冠穎約定點交日期
　　，而系爭土地上建有花台，並種植草皮花木，且與系爭土地
    旁之冬山鄉○○活動中心連成一片，不可能不知系爭土地被伊
    占用之事實。則上訴人於買受系爭土地時，既已知悉系爭土
    地遭伊占用之事實，仍買受之，自應受伊與○○國小間互易契
    約或占有連鎖之拘束，始足以維持法律秩序之安定性與公共
    利益，避免系爭土地之前手以債權相對性為由，藉由迂迴移
    轉所有權登記之脫法行為，以達到系爭土地後手不受前手拘
    束之不當結果。是上訴人訴請伊拆除地上物、返還土地
　　，顯有違反誠信原則，權利濫用情事。又系爭土地附近非繁
    榮之區，倘以系爭土地申報地價週年利率10％計算租金亦屬
    過高，應以3％為適當等語，資為抗辯。
　㈣答辯聲明：上訴駁回。
三、本件上訴人主張伊為系爭土地所有權人，被上訴人未經伊同
    意，在系爭土地上搭建如附圖所示編號B、C之地上物，而無
    權占有前開土地，並致伊受有無法使用該部分土地之損害，
    爰依民法第767條、第179條規定提起本件訴訟等語；被上訴
    人則以前開各詞置辯。是本件應審究者厥為：㈠本件上訴人
    是否受另案訴訟確定判決既判力之拘束？若是，上訴人提起
    本件訴訟，依民法第767條規定，請求被上訴人拆除系爭地
    上物，返還如附圖所示編號B、C部分土地，是否合法？㈡上
    訴人依民法第179條規定，請求被上訴人給付相當於租金之
    不當得利，有無理由？
四、得心證之理由：
　㈠本件上訴人是否受另案訴訟確定判決既判力之拘束？若是，
    上訴人提起本件訴訟，依民法第767條規定，請求被上訴人
    拆除系爭地上物，返還如附圖所示編號B、C部分土地，是否
    合法？　
　⒈按民事訴訟法第401條第1項規定：「確定判決，除當事人外
　　，對於訴訟繫屬後為當事人之繼受人者，及為當事人或其繼
    受人占有請求之標的物者，亦有效力。」。而法院為本案之
    終局判決，旨在解決當事人間之爭執，以達保護私權之目的
　　，故當事人兩造均應受既判決力之拘束。是以，前開規定所
    謂當事人，專指受判決之兩造當事人本人而言。另所謂當事
    人之繼受人，凡一般繼受人及特定繼受人均屬之；其中特定
    繼受人，除指於訴訟繫屬後，繼受為訴訟標的之法律關係之
    人外，是否及於未繼受訴訟標的而僅繼受其標的物之人。參
    酌最高法院61年台再字第186號民事判決先例意旨謂：「民
    事訴訟法第401條第1項所謂繼受人，依本院33年上字第1567
　　號判例意旨，包括因法律行為而受讓訴訟標的之特定繼承人
    在內。而所謂訴訟標的，係指為確定私權所主張或不認之法
　　律關係，欲法院對之加以裁判者而言。至法律關係，乃法律
　　所定為權利主體之人，對於人或物所生之權利義務關係。惟
　　所謂對人之關係與所謂對物之關係，則異其性質。前者係指
　　依實體法規定為權利主體之人，得請求特定人為特定行為之
　　權利義務關係，此種權利義務關係僅存在於特定之債權人與
    債務人之間，倘以此項對人之關係為訴訟標的，必繼受該法
    律關係中之權利或義務人始足當之，同法第254條第1項亦指
　　此項特定繼受人而言。後者則指依實體法規定為權利主體之
    人，基於物權，對於某物得行使之權利關係而言，此種權利
    關係，具有對世效力與直接支配物之效力，如離標的物，其
    權利失所依據，倘以此項對物之關係為訴訟標的時，其所謂
    繼受人凡受讓標的物之人，均包括在內」等語，最高法院10
　　1年度台上字第822號民事判決意旨謂：「按確定判決就訴訟
    標的之法律關係所生之既判力，基於『既判力相對性』之原
　　則，原則上僅在訴訟當事人間發生作用，而不能使未實際參
　　與訴訟程序之第三人受到拘束，以免剝奪該第三人實質上受
    裁判之權利，及影響其實體上之利益，避免其因未及參與訴
　　訟程序及享有程序主體權之保障致權益遭受損害。至確定判
　　決如係以對世權之物權請求權為訴訟標的者，其既判力固可
　　擴張及於受讓訴訟標的物之第三人（特定繼受人）（本院61
　　年台再字第186號判例參照），惟該第三人須為於訴訟繫屬
　　後為該當事人之繼受人（包括一般繼受人及特定繼受人），
　　始足當之，此觀民事訴訟法第401條第1項前段之規定自明；
　　如該第三人之前手有非訴訟當事人之繼受人者，該第三人即
　　不能認為係訴訟當事人之繼受人，以維護既判力主觀範圍效
　　力應有之機能（使已參與訴訟程序之當事人及就訴訟標的法
　　律關係有一定利害關係之第三人間，不得再就同一事項重燃
　　訴訟，以避免裁判前後矛盾並達訴訟經濟之目的。反之，則
　　仍應使其有利用訴訟程序解決紛爭之機會）」等語，可知民
    事訴訟法第401條第1項前段規定之既判力範圍，前案當事人
    以對世權之物權請求權為訴訟標的時，確定判決之既判力擴
    張及於訴訟繫屬後，僅繼受其標的物之人；且繼受該標的物
    之人，不得再就同一事項重燃訴訟，以避免裁判前後矛盾並
    達訴訟經濟之目的。經查：
　　⑴系爭土地之原所有人游耀西曾於101年間以被上訴人無權占
      有系爭土地為由，對被上訴人提起另案訴訟，其主張略以
      ：被上訴人未取得系爭土地所有權人同意，竟於77年間興
      建社區活動中心時，無權占有伊所有坐落宜蘭縣冬山鄉光
      華段1075地號土地（下稱系爭1075地號土地）如原法院第
      119號判決附圖所示編號A2（面積186平方公尺、種植草皮
      及花木）、B2（面積10平方公尺、花台）、C1（面積107
      平方公尺、柏油路空地）、D（面積31平方公尺、建物即
      活動中心），及同地段1073地號土地（即本件系爭土地，
      下稱系爭土地，）如前開附圖所示編號A（面積153平方公
      尺、種植草皮及花木）、編號A1（面積1平方公尺、種植
      草皮及花木）、編號B（面積1平方公尺、花台）、編號B1
      （面積11平方公尺、花台）、編號C（面積220平方公尺、
      柏油路空地）所示區域，伊得基於民法第767條之法律關
      係，請求被上訴人將坐落系爭1075地號土地上如附圖編號
      D（面積31平方公尺、建物即活動中心）、B2（面積10平
      方公尺、花台）部分所示地上物拆除，系爭土地上如附圖
      編號B（面積1平方公尺、花台）、B1（面積11平方公尺、
      花台）拆除，並將系爭1075、1073地號土地全部返還予游
      耀西，及給付相當於租金之不當得利（系爭1075地號土地
      部分與本件無涉，下不再贅述）等語。嗣經原法院認游耀
      西之被繼承人游阿田於55年6月21日與○○國小簽訂買賣合
      約，約定游阿田將系爭土地出賣並交付予○○國小興建宿舍
      ，並於○○國小列冊管理。嗣於77年間，因經宜蘭縣政府協
      調後，由○○國小將所管理之系爭土地於報請拆除宿舍後，
      與被上訴人所管理之土地互易作為興建活動中心使用。則
      ○○國小自得本於與游阿田間之債權關係以及游耀西承繼游
      阿田一切權利義務之繼承關係而有權占有系爭土地，嗣於
      77年間依與被上訴人所管理之土地互易之協議，而移轉占
      有予被上訴人，被上訴人自得本於其所受讓之占有，對所
      有人主張其有占有之權利，而認被上訴人有權占有系爭土
      地，駁回游耀西之前揭請求等情，有原法院第119號判決
      在卷可按（見原審卷第117頁至第121頁）。游耀西聲明不
      服，提起上訴，經本院審理後亦認游阿田於55年6月21日
      與○○國小簽訂系賣合約，約定游阿田將冬山鄉○○段○○○小
      段466地號土地之特定區域，出賣並交付予○○國小興建宿
      舍，後經重劃出系爭土地為宿舍建地並於○○國小列冊管理
      ；系爭土地經○○國小興建宿舍後，迄77年間，經宜蘭縣政
      府協調，○○國小與被上訴人達成：「1.現有○○國小舊有宿
      舍（位於光華段1073地號土地內）因年久失修，經協調後
      ，○○國小同意報准後拆除並交鄉公所興建○○社區活動中心
      之用途。2.現有○○村民眾活動中心乙棟位於○○國小內，鄉
      公所亦同意交由○○國小永久管理維護使用…」之協議，○○
      國小係以對於系爭土地之使用權，與被上訴人對於○○村民
      眾活動中心建築物之使用權，互為移轉交換，應成立互易
      契約。系爭土地既係游阿田依買賣合約之約定而交付○○國
      小占有使用，○○國小自得本於與游阿田間之債權關係以及
      游耀西承繼游阿田一切權利義務之繼承關係而有權占有系
      爭土地。○○國小依上開債之關係於取得系爭土地之占有後
      ，於77年間依與被上訴人間之上開互易協議，移轉占有予
      被上訴人，被上訴人自得本於其所受讓之占有，對游耀西
      主張其有占有系爭土地之權利，游耀西即有容忍被上訴人
      占有系爭土地之義務，而於102年8月28日判決駁回游耀西
      之上訴乙節，亦有本院第391號民事判決附卷可佐（見原
      審卷第123頁至第126頁）；且另案訴訟因游耀西未提起第
      三審上訴而確定在案之情，為兩造不爭執。則另案訴訟游
      耀西既係以對世權之物權請求權為訴訟標的，依前開說明
      ，另案訴訟確定判決關於游耀西主張被上訴人無權占有系
      爭土地，依民法第767條規定請求被上訴人拆除地上物，
      並將系爭土地返還予游耀西之既判力，即擴張及於訴訟繫
      屬後，游耀西及被上訴人之繼受人，包括一般繼受人及特
      定繼受人（含繼受為訴訟標的之法律關係之人，及未繼受
      訴訟標的而僅繼受其標的物之人），且不因繼受人是否為
      善意或惡意受讓而影響。
　　⑵游耀西於另案訴訟判決確定後，於104年8月5日以夫妻贈與
      為原因，將系爭土地轉讓與游余綿，游余綿於106年7月28
      日以買賣為原因，將系爭土地轉讓與吳宜恩，吳宜恩復於
      107年3月2日以買賣為原因，將系爭土地轉讓與陳冠穎
　　　，陳冠穎再於107年9月20日以買賣為原因，將系爭土地轉
      讓與上訴人等情，有土地登記公務用謄本、宜蘭縣地籍異
      動索引在卷可參（見原審卷第65頁至第73頁、第81頁至第
　　　83頁）。則上訴人於另案訴訟判決確定後，輾轉受讓取得
      系爭土地所有權，依上開說明，自受另案訴訟確定判決關
      於游耀西依民法第767條規定，請求被上訴人將系爭土地
      返還予游耀西之既判力之效力所拘束，不得再以被上訴人
      無權占有系爭土地為由，請求被上訴人拆除地上物，並返
      還系爭土地。是上訴人主張買賣契約、互易契約之債之關
      係，及本於債之關係所生之占有連鎖僅在特定契約當事人
      間發生效力，於實體法上不生拘束非契約當事人之效力。
      又伊係於另案訴訟確定判決之最後事實審言詞辯論終結後
　　　，輾轉受讓系爭土地之善意不知情第三人，應受善意受讓
      規定之保護，另案訴訟確定判決之既判力應不及於伊云云
　　　，並無可採。
　⒉次按原告之訴，其訴訟標的為確定判決之效力所及者，法院
　　應以裁定駁回之；民事訴訟法第249條第1項第7款有明文規
　　定。承上所述，上訴人既受另案訴訟確定判決關於游耀西依
　　民法第767條規定，請求被上訴人拆除地上物，並系爭土地
　　返還予游耀西之既判力之效力所拘束，則其主張被上訴人在
　　系爭土地上搭建如附圖所示編號B、C之地上物，無權占有前
　　開土地，依民法第767條規定，請求被上訴人拆除地上物，
　　並返還所占用之土地云云，依前開規定，即應以裁定駁回上
　　訴人之訴。
  ㈡上訴人民法第179條規定，請求被上訴人給付相當於租金之不
    當得利，有無理由？
　　末按基於債之關係占有他方所有物之一方當事人，本得向他
    方當事人（所有人）主張有占有之合法權源；如該有權占有
    之人將其直接占有移轉予第三人時，除該移轉占有性質上應
    經所有人同意者外，第三人亦得本於其所受讓之占有，對所
    有人主張其有占有之權利，此乃基於「占有連鎖」之法理所
    產生之效果，與債之相對性（該第三人不得逕以其前手對所
    有人債之關係，作為自己占有之正當權源）係屬二事。查，
　　系爭土地既係游阿田依其與○○國小所簽訂買賣合約之約定而
    交付○○國小占有使用，○○國小自得本於與游阿田間之債權關
    係以及游耀西承繼游阿田一切權利義務之繼承關係而有權占
    有系爭土地；○○國小依上開債之關係於取得系爭土地之占有
    後，於77年間依與被上訴人間之換地使用之互易協議，移轉
    占有予被上訴人，依「占有連鎖」之法理，被上訴人自得本
    於其所受讓之占有，對上訴人主張其有占有之權利
　　。則被上訴人既為有權占有系爭土地，自得管理使用系爭土
    地，並受有管理使用系爭土地之利益，非屬無法律上之原因
　　。是上訴人依民法第179條規定，請求被上訴人給付相當於
    租金之不當得利，洵屬無據。
五、綜上所述，上訴人依民法第767條、第179條之規定，請求：
　　㈠被上訴人應將系爭土地上如附圖所示編號B（面積2.02平
　　方公尺）、C（面積0.6平方公尺）部分之地上物拆除，並將
　　該部分土地返還上訴人；㈡被上訴人應給付上訴人1,259元
　　，及自民事聲請調解狀繕本送達被上訴人翌日起至清償日止
　　，按週年利率5％計算之利息；㈢被上訴人應自110年5月1日
　　起至返還第㈠項土地之日止，按月給付上訴人40元，非屬正
　　當，不應准許。從而，原審為上訴人敗訴之判決，並駁回其
　　假執行之聲請，其中第㈠項部分，上訴人之起訴不合法，原
　　應以裁定駁回，惟原審以判決駁回，結果並無二致，仍應予
　　維持；至第㈡、㈢項部分，核無不合。上訴論旨指摘原判決
　　不當，求予廢棄改判，為無理由，應駁回其上訴。
六、本件事證已臻明確，兩造其餘之攻擊或防禦方法及所用之證
    據，經本院斟酌後，認為均不足以影響本判決之結果，爰不
    逐一論列，附此敘明。
七、據上論結，本件上訴為無理由，依民事訴訟法第449條第1項
　　、第2項、第78條，判決如主文。
中　　華　　民　　國　　111 　年　　10　　月　　25　　日
                  民事第十庭   
                        審判長法  官   何君豪
                              法  官   邱靜琪
                              法  官   高明德
正本係照原本作成。
不得上訴。
中　　華　　民　　國　　111 　年　　10　　月　　25　　日

                              書記官   郭彥琪